臺灣臺中地方法院刑事判決　　　　　　　　　　　　　九十一年度訴字第一七三號
　　公　訴　人　臺灣臺中地方法院檢察署檢察官
　　被　　　告　乙○○
　　被　　　告　甲○○
　　右二人共同
　　選任辯護人　黃嘉明律師
右列被告等因偽證等案件，經檢察官提起公訴（九十年度偵字第一五三五六號、九十
年度偵字第二一四九七號），本院判決如左：
    主  文
乙○○、甲○○均無罪。
    理  由
一、公訴意旨略以：被告乙○○夥同一名姓名年籍不詳之成年男子，共同意圖為自己
    不法之所有，於民國九十年五月二十三日晚上十時三十分許，在臺中縣梧棲鎮○○路○段二○一巷口，見被害人丙○○一人騎乘機車夜歸，有機可乘，乃騎機車
    自後尾隨，並由被害人機車左側靠近，趁機搶奪被害人放置於機車腳踏板前之皮
    包一個，內有現金新臺幣（以下同）六百元、身分證、駕照各一枚、信用卡、提
    款卡各一張、0000000000號摩托羅拉行動電話一具（下稱系爭行動電
    話）、外勞護照兩本、居留證十一本，得手後，騎乘機車逃逸。另被告乙○○與
    被告甲○○係朋友關係，其因前開搶奪案件為警查獲，為求脫罪，乃請求被告甲○○幫忙，被告甲○○明知上開行動電話非渠所拾獲，亦非渠所贈與被告乙○○
    ，竟於同年九月十三日上午九時五十分許，在臺灣臺中地方法院檢察署第二偵查
    庭出庭作證，於該署檢察官訊問時，於案情有重要關係之事項，供前具結，證稱
    ：該行動電話係渠於今年六月初在梧棲中華路四十米天橋下拾獲的，過了幾天，
    在清水鎮頂好超市轉贈予乙○○云云，而為虛偽之陳述。因認被告乙○○涉有刑
    法第三百二十五條第一項搶奪罪嫌，被告甲○○涉有刑法第一百六十八條偽證罪
    嫌等語。
二、按犯罪事實應依證據認定之，無證據不得推定其犯罪事實；又不能證明被告犯罪
    者，應諭知無罪之判決，刑事訴訟法第一百五十四條、第三百零一條第一項分別
    定有明文。次按認定不利於被告之事實，須依積極證據，苟積極證據不足為不利
    於被告事實之認定時，即應為有利於被告之認定，更不必有何有利之證據；又事
    實之認定，應憑證據，如未能發現相當證據，或證據不足以證明，自不能以推測
    或擬制之方法，以為裁判之基礎，最高法院分別著有三十年上字第八一六號、四
    十年臺上字第八六號判例可資參照。
三、本件公訴人認被告乙○○涉有搶奪罪嫌，無非係以：(1)行動電話係有一定經濟價
    值之物，在中古市場上亦可輕易地銷贓，搶奪之歹徒做案之目的係金錢及可銷贓
    之物品，何以捨系爭行動電話不要？如不要系爭行動電話，依一般搶匪之習慣，
    應會將皮包連同不要之物品丟棄，何以甲○○只拾獲系爭行動電話而已？(2)被害
    人丙○○指稱歹徒身形瘦小，與被告乙○○特徵相符；(3)法務部調查局陸(三)字
    第九○○六二二四五號測謊報告書，為其所憑之論據。訊據被告二人均堅詞否認
    有何搶奪、偽證犯行，被告乙○○辯稱：系爭行動電話係被告甲○○在臺中縣清
    水鎮頂好超市轉贈予伊等語；被告甲○○辯稱：伊於九十年六月初在臺中縣梧棲
    鎮○○路四十米天橋下拾獲系爭行動電話，過了幾天，在同縣清水鎮頂好超市轉
    贈予被告乙○○等語。
四、經查：
  (一)警方雖提供被告乙○○照片予被害人丙○○指認，然被害人陳稱：伊認不出來，
    因為當時他們頭載安全帽、口載口罩等語（參見臺灣臺中地方法院檢察署九十年
    度偵字第一五三五六號偵查卷宗第十頁背面）；且被害人亦於本院審理時命其當
    庭指認，陳稱：「（問：在庭被告是否行搶你之人？）認不出來。」（參見本院
    刑事卷宗九十一年一月三十日調查筆錄第二頁）雖被害人於警詢中指稱搶嫌身材
    削瘦矮小，與被告乙○○特徵相符，但被害人未能明確指認被告乙○○即是行搶
    之人，尚難引為被告乙○○有罪之證據。
  (二)公訴人以上開(1)之見解認被告乙○○涉有搶奪罪嫌，固非無據，然並無積極證據
    可資證明作案歹徒必會對系爭行動電話銷贓，亦無證據證明所有搶匪均會將搶得
    皮包連同不要之物品一起丟棄，揆諸上揭判例意旨，自不得以推測或擬制之方法
    作為被告有罪之論據。
  (三)至公訴人指訴被告乙○○對於伊沒有參與搶奪被害人、伊不知道系案手機是搶案
    贓物等問題，及被告甲○○對於系爭行動電話是伊拾獲的問題，經測試均呈情緒
    波動反應，研判有說謊乙節，雖有法務部調查局陸(三)字第九○○六二二四五號
    測謊報告書在卷可稽，惟：
    1.按測謊之鑑驗，係就受測人對相關事項之詢答，對應其神經、呼吸、心跳等反
  應而判斷，其鑑驗結果有時亦因受測人之生理、心理因素而受影響，該鑑驗結
      果固可為審判之參考，但非為判斷之唯一及絕對之依據，鑑驗結果是否可採，
      應由法院斟酌取捨。又受測者是否呈說謊反應，係依據測謊機紀錄受測者，對
      問題關心程度所呈現之呼吸、血壓脈搏及皮膚電阻等生理反應來分析研判，則
      以受測者（即被告）對其切身清白與否之關注，刑事案件更涉及是否須負擔刑
      責，其心理上之負擔實不免影響及呼吸、血壓等反應，自難僅憑該測試結果即
      予遽入人罪（最高法院八十五年度臺上字第五七九一號、八十二年度臺上字第
      三五號判決意旨參照）。蓋測謊鑑驗之結果既會受到受測人之生理、心理因素
      而受影響，且人的行為、思想又無法量化，則測謊自不能如物理、化學試驗般
      獲得絕對之正確性，測謊之結果應係在有其他可資信賴之積極或消極證據存在
      之情形下，作為補強證據證明力參考之用，而非可作為判斷事實之唯一及絕對
      之憑據。
    2.再則，積極證據不足證明犯罪事實時，被告之抗辯或反證縱屬虛偽，仍不能資
      為積極證據應予採信之理由，亦經最高法院三十年上字第四八二號著有判例，
      是被告二人之測謊測試雖未獲通過，惟仍須有積極證據證明犯罪，此為證據裁
      判主義之體現，不能據以推測被告二人犯罪事實之存在。
    3.如前所述，本件於卷存證據資料內既乏積極實證可資證明被告乙○○有於上揭
      時、地搶奪被害人丙○○皮包及被告甲○○於上開偵查庭時所言虛妄，本院自
      難徒憑被告乙○○、甲○○於測謊過程中對相關問題之回答係呈現非實之反應
      ，而據以採為渠等確有搶奪、偽證有罪之引證。
  (四)另按證人恐因陳述致自己受刑事追訴或處罰者，得拒絕證言，若其不拒絕證言者
    ，亦不得命其具結，刑事訴訟法第一百八十一條、第一百八十六條第四款分別定
    有明文；又偽證罪之成立，以虛偽陳述之證人已於供前或供後具結為其成立要件
    之一，所謂具結，係指依法有具結能力之人，履行其具結義務而言，若法律上不
    得令其具結之人，而誤命其具結者，即不發生具結之效力。被告甲○○雖於臺灣
    臺中地方法院檢察署就本案案情有重要關係事項，供前具結，然被告甲○○因其
    拾獲系爭行動電話之證詞，將致其受侵占遺失物罪嫌之刑事追訴或處罰，依上開
    條文規定，自不得命其具結，公訴人誤命其具結，不發生具結效力，即與刑法第
    一百六十八條偽證罪之構成要件不符，尚難以該罪相繩。至被告甲○○是否涉及
    侵占遺失物犯行及被告乙○○是涉收受贓物之犯行，應由公訴人另行偵辦，要屬
    另一問題。
五、綜上所述，本件尚乏積極證據足資證明被告乙○○、甲○○確有搶奪、偽證之行
    為，揆諸前揭條文及判例意旨，尚難僅憑推測或擬制之方法，即遽認被告二人有
    罪之論斷。此外，本院復查無其他積極證據足資認定被告二人有何公訴人所指之
    搶奪及偽證犯行，被告之犯罪既屬不能證明，爰依首揭規定，均諭知被告二人為
    無罪之判決，以免冤抑。
據上論斷，應依刑事訴訟法第三百零一條第一項，判決如主文。
中      華      民      國      九十一    年      三    月    二十一    日
                                臺灣臺中地方法院刑事第一庭
                                    審判長法  官  林  清  鈞
                                          法  官  鄭  文  祺
                                          法  官  黃  裕  仁
右正本證明與原本無異。
如不服本判決，應於送達後十日內向本院提出上訴狀（須附繕本），上訴於臺灣高等
法院臺中分院。
                                          書記官
中      華      民      國      九十一    年      三    月    二十一    日
